---
title: "ME115 - Linguagem R"
author: 
  - Guilherme Artoni - RA160318
  - Isabel A. de Albuquerque - RA218047
  - Isabella G. Alves - RA175293
  - Nathalia C. Chenfer - RA222803
output: 
  pdf_document:
  fig_crop: no
fontsize: 10pt
sansfont: Times
documentclass: article
geometry: 
 - a4paper
 - textwidth=18cm
 - textheight=21cm
header-includes:
  - \usepackage[utf8]{inputenc}
  - \usepackage[brazil, english, portuguese]{babel}
  - \usepackage[utf8]{inputenc}
  - \usepackage[T1]{fontenc}
  - \usepackage[fixlanguage]{babelbib}
  - \usepackage{times}

  - \usepackage{graphicx}
  - \usepackage{wrapfig}
  - \usepackage{pdfpages}
  
  - \usepackage{amsfonts}
  - \usepackage{amssymb}
  - \usepackage{amsmath}
  
  - \usepackage{fancyhdr}
  - \usepackage{subcaption}
  - \usepackage{booktabs}
  - \usepackage{caption}
  - \usepackage{float}
---

```{r setup, include=FALSE}
knitr::opts_chunk$set(echo = FALSE, message=FALSE, warning=FALSE,error = FALSE)
```

```{r}
library(tidyverse)
library(data.table)
library(xtable)
library(knitr)
library(nlme)
library(GGally)
library(PerformanceAnalytics)
library(MASS)
library(vcdExtra)
library(lme4)
library(splitstackshape)
library(Matrix)
library(VGAM)
library(nnet)
library(kableExtra)
```

# Introdução

Como atividade para a turma da disciplina ME115 - Linguagem em R do terceiro semestre  de 2019 da Unversidade de Campinas, a Profa.Dr. Tatiana Benaglia, que ministrou a disciplina, pediu a todos os alunos que se organizassem em grupos de até 4 alunos e buscassem um banco de dados de seu interesse para que aplicassem o conteúdo ensinado em aula.

O grupo autor deste trabalho escolheu uma base de dados disponibilizada pelo Instituto Nacional de Estudos e Pesquisas Educacionais Anísio Teixeira (INEP) que contém dados sobre diversas escolas do Brasil com alunos que participaram do Exame Nacional do Ensino Médio (ENEM).
O grupo tem o interesse de verificar:  
- "se escolas privadas são estritamente melhores do que as públicas".

# Banco de dados

Os dados são o resultado de uma pesquisa feita pelo INEP que relaciona diversas escolas no Brasil com as médias de seus alunos no ENEM. A base de dados está disponível em:
http://portal.inep.gov.br/microdados e se chama "Enem por escola".

#Descrição das Variáves

O banco de dados apresenta 27 variáveis, porém, a pergunta que buscamos responder utiliza apenas sete delas, então abaixo apresentamos a descrição delas.

`NU_ANO`: Ano da edição do ENEM por Escola

####Dados das escolas

`TP_DEPENDENCIA_ADM_ESCOLA`: Tipo da dependência administrativa da entidade (Escola) do Educacenso. Como ler a variável:

    1 - Federal, 
    2 - Estadual,
    3 - Municipal,
    4 - Privada.

####Médias$^1$

`NU_MEDIA_CN`: Média das notas de Ciências da Natureza do Ensino Médio Regular.   Compreende o período de 2009 a 2015.  
`NU_MEDIA_CH`: Média das notas de Ciências Humanas do Ensino Médio Regular. Compreende o período de 2009 a 2015.  
`NU_MEDIA_LP`: Média das notas de Linguagens e Códigos do Ensino Médio Regular. Compreende o período de 2009 a 2015.  
`NU_MEDIA_MT`: Média das notas de Matemática do Ensino Médio Regular. Compreende o período de 2009 a 2015.  
`NU_MEDIA_RED`: Média das notas de Redação do Ensino Médio Regular. Compreende o período de 2008 a 2015.

####Indicadores$^2$
`INSE`: Indicador de Nível Socioeconômico da escola - Para melhor descrever o nível socioeconômico das escolas, foram criados seis grupos, de forma que o Grupo 1 congrega as escolas com INSE médio mais baixo e o Grupo 6, com mais alto. (Edição 2015)$^3$ Compreende o ano de 2015.

    Grupo 1
    Grupo 2
    Grupo 3
    Grupo 4
    Grupo 5
    Grupo 6 


**Notas de sobrescrição:**    
$^1$. Até 2008 a escala das notas do Enem variavam de Zero a 100 (Cem). Nos demais anos a escala varia de zero a 1.000 (um mil).  
$^2$. Informações sobre os Indicadores são apresentadas em Nota Técnica específica disponível no Portal do Inep.  
$^3$. Apenas o ano de 2015 tem o indicador INSE. Esta versão era a mais atual até o fechamento do produto.  

#Analise exploratória e/ou descritiva

passos
1- grafico da distribuição das notas para demonstrar a estabilidade.
2 - separar os gráficos por dependencia administrativa
3 - fazer gráfico violino (seja lá o que for isso!)


Principais estatísticas sumárias e gráficos relevantes para responder a(s) pergunta(s) de interesse.


```{r}
#lendo arquivo
escolas <- read_delim("MICRODADOS_ENEM_ESCOLA.csv", delim = ";")

# tranformando tipo de adm em fator
fator_adm <- factor(escolas$TP_DEPENDENCIA_ADM_ESCOLA, labels = c("Federais", 
                                                                  "Estaduais", "Municipais", "Privadas"))
escolas_fator <- escolas
escolas_fator$TP_DEPENDENCIA_ADM_ESCOLA <- fator_adm

#filtrando dados faltantes e com erros de digitação
escolas_fator <- escolas_fator %>%
                  filter(NU_MEDIA_CH > 100, NU_MEDIA_CN > 100, NU_MEDIA_MT > 100, NU_MEDIA_LP > 100,
                         NU_MEDIA_RED > 100, NU_ANO > 2008)
```



As variáveis interessantes para extrair as estatisticas sumárias são as quantitativas. Das variáveis de interesse as quantitativas são `NU_MEDIA_CN`, `NU_MEDIA_CH`, `NU_MEDIA_LP`, `NU_MEDIA_MT` e `NU_MEDIA_RED`.Abaixo é apresentada a estatistica sumária dessas variáveis.

```{r}
print(2009)
escolas_fator %>%
  filter(NU_ANO == 2009) %>%
  dplyr::select(NU_MEDIA_CH,NU_MEDIA_CN,NU_MEDIA_LP,NU_MEDIA_MT,NU_MEDIA_RED) %>%
  summary()
print(2010)
escolas_fator %>%
  filter(NU_ANO == 2010) %>%
  dplyr::select(NU_MEDIA_CH,NU_MEDIA_CN,NU_MEDIA_LP,NU_MEDIA_MT,NU_MEDIA_RED) %>%
  summary()
print(2011)
escolas_fator %>%
  filter(NU_ANO == 2011) %>%
  dplyr::select(NU_MEDIA_CH,NU_MEDIA_CN,NU_MEDIA_LP,NU_MEDIA_MT,NU_MEDIA_RED) %>%
  summary()
print(2012)
escolas_fator %>%
  filter(NU_ANO == 2012) %>%
  dplyr::select(NU_MEDIA_CH,NU_MEDIA_CN,NU_MEDIA_LP,NU_MEDIA_MT,NU_MEDIA_RED) %>%
  summary()
print(2013)
escolas_fator %>%
  filter(NU_ANO == 2013) %>%
  dplyr::select(NU_MEDIA_CH,NU_MEDIA_CN,NU_MEDIA_LP,NU_MEDIA_MT,NU_MEDIA_RED) %>%
  summary()
print(2014)
escolas_fator %>%
  filter(NU_ANO == 2014) %>%
  dplyr::select(NU_MEDIA_CH,NU_MEDIA_CN,NU_MEDIA_LP,NU_MEDIA_MT,NU_MEDIA_RED) %>%
  summary()
print(2015)
escolas_fator %>%
  filter(NU_ANO == 2015) %>%
  dplyr::select(NU_MEDIA_CH,NU_MEDIA_CN,NU_MEDIA_LP,NU_MEDIA_MT,NU_MEDIA_RED) %>%
  summary()

```


Para melhor visualização e analise, é apresentada, abaixo, a plotagem de um histograma para cada uma das variáveis quantitativas.

```{r}
#histogramas com suas suavizações notas todas as escolas em ciencias humanas, em todos os anos
#(2009 - 2015)
escolas_fator %>%   
  dplyr::select(NU_MEDIA_CH) %>%
  ggplot(aes(x = NU_MEDIA_CH)) + 
  geom_histogram(aes(y =..density..), bins = 100 , fill = "blue" ) +
  geom_density(bw = "nrd0", color = "red") +
  labs(title ="Distribuição das notas de Ciências Humanas", x = "Médias", y = "Densidade") +
  coord_cartesian(xlim = c(125,900), ylim = c(0,0.012))

#histogramas com suas suavizações notas todas as escolas em ciencias da natureza, em todos os anos
#(2009 - 2015)
escolas_fator %>%   
  dplyr::select(NU_MEDIA_CN) %>%
  ggplot(aes(x = NU_MEDIA_CN)) + 
  geom_histogram(aes(y =..density..), bins = 100 , fill = "blue" ) +
  geom_density(bw = "nrd0", color = "red")+
  labs(title ="Distribuição das notas de Ciências da natureza", x = "Médias", y = "Densidade") +
  coord_cartesian(xlim = c(125,900), ylim = c(0,0.012))

#histogramas com suas suavizações notas todas as escolas em matemática, em todos os anos (2009 - 2015)
escolas_fator %>%   
  dplyr::select(NU_MEDIA_MT) %>%
  ggplot(aes(x = NU_MEDIA_MT)) + 
    geom_histogram(aes(y =..density..), bins = 100 , fill = "blue" ) +
    geom_density(bw = "nrd0", color = "red")+
  labs(title ="Distribuição das notas de matemática", x = "Médias", y = "Densidade") +
  coord_cartesian(xlim = c(125,900), ylim = c(0,0.012))

#histograma com suas suavizações notas todas as escolas em português, em todos os anos (2009 - 2015)
escolas_fator %>%   
  dplyr::select(NU_MEDIA_LP) %>%
  ggplot(aes(x = NU_MEDIA_LP)) + 
  geom_histogram(aes(y =..density..), bins = 100 , fill = "blue" ) +
  geom_density(bw = "nrd0", color = "red")+
  labs(title ="Distribuição das notas de Linguagens e códigos", x = "Médias", y = "Densidade") +
  coord_cartesian(xlim = c(125,900), ylim = c(0,0.012))

#histograma com suas suavizações notas todas as escolas em redação, em todos os anos (2009 - 2015)
escolas_fator %>%   
  dplyr::select(NU_MEDIA_RED) %>%
  ggplot(aes(x = NU_MEDIA_RED)) + 
  geom_histogram(aes(y =..density..), bins = 100 , fill = "blue" ) +
  geom_density(bw = "nrd0", color = "red")+
  labs(title ="Distribuição das notas de Redação", x = "Médias", y = "Densidade") +
  coord_cartesian(xlim = c(125,900), ylim = c(0,0.012))
```

Como é possível observar nos gráficos acima, apenas as notas de ciência da natureza e de redação se assemelham a uma distribuição normal, enquanto as de ciências humanas, matemática e linguagens e códigos tem uma distribuição parecida entre si, mas não definida.

```{r}
#padronizando notas
escolas2_fator <- escolas_fator %>%
  group_by(NU_ANO) %>%
  mutate(MEDIA_CH_PADRONIZADA = (NU_MEDIA_CH - mean(NU_MEDIA_CH))/ sd(NU_MEDIA_CH),
         MEDIA_CN_PADRONIZADA = (NU_MEDIA_CN - mean(NU_MEDIA_CN)) / sd(NU_MEDIA_CN),
         MEDIA_MT_PADRONIZADA = (NU_MEDIA_MT - mean(NU_MEDIA_MT)) / sd(NU_MEDIA_MT),
         MEDIA_LP_PADRONIZADA = (NU_MEDIA_LP - mean(NU_MEDIA_LP)) / sd(NU_MEDIA_LP),
         MEDIA_RED_PADRONIZADA = (NU_MEDIA_RED - mean(NU_MEDIA_RED)) / sd(NU_MEDIA_LP)
         ) 
```

A seguir estão apresentados gráficos de densidade das notas das diferentes categorias de conhecimento avaliadas no ENEM normalizadas.

```{r}
escolas2_fator %>%
  ggplot(aes(x = MEDIA_CN_PADRONIZADA, col = factor(NU_ANO))) +
  geom_rect(aes(xmin = mean(MEDIA_CN_PADRONIZADA), 
                xmax = mean(MEDIA_CN_PADRONIZADA), ymin = -Inf, ymax = Inf), col = "red")+
  geom_density() +
  coord_cartesian(xlim = c(-3,5.55), ylim = c(0, 0.7))+
  labs(title = "Distribuição de ciencias naturais (padronizada)",x = "Média Padronizada", y = "Densidade", col = "Legenda")

escolas2_fator %>%
  ggplot(aes(x = MEDIA_CH_PADRONIZADA, col = factor(NU_ANO))) +
  geom_rect(aes(xmin = mean(MEDIA_CH_PADRONIZADA), 
                xmax = mean(MEDIA_CH_PADRONIZADA), ymin = -Inf, ymax = Inf), col = "red")+
  geom_density() +
  coord_cartesian(xlim = c(-3,5.55), ylim = c(0, 0.7))+
  labs(title = "Distribuição de ciencias humanas (padronizada)",x = "Média Padronizada", y = "Densidade", col = "Legenda")

escolas2_fator %>%
  ggplot(aes(x = MEDIA_LP_PADRONIZADA, col = factor(NU_ANO))) +
  geom_rect(aes(xmin = mean(MEDIA_LP_PADRONIZADA), 
                xmax = mean(MEDIA_LP_PADRONIZADA), ymin = -Inf, ymax = Inf), col = "red")+
  geom_density() +
  coord_cartesian(xlim = c(-3,5.55), ylim = c(0, 0.7))+
  labs(title = "Distribuição de Linguagens e Códigos (padronizada)",x = "Média Padronizada", y = "Densidade", col = "Legenda")

escolas2_fator %>%
  ggplot(aes(x = MEDIA_MT_PADRONIZADA, col = factor(NU_ANO))) + 
  geom_rect(aes(xmin = mean(MEDIA_MT_PADRONIZADA), 
                xmax = mean(MEDIA_MT_PADRONIZADA), ymin = -Inf, ymax = Inf), col = "red")+
  geom_density() +
  coord_cartesian(xlim = c(-3,5.55), ylim = c(0, 0.7)) +
  labs(title = "Distribuição de Matemática (padronizada)",x = "Média Padronizada", y = "Densidade", col = "Legenda")

escolas2_fator %>%
  ggplot(aes(x = MEDIA_RED_PADRONIZADA, col = factor(NU_ANO))) + 
  geom_rect(aes(xmin = mean(MEDIA_RED_PADRONIZADA), 
                xmax = mean(MEDIA_RED_PADRONIZADA), ymin = -Inf, ymax = Inf), col = "red")+
  geom_density() +
  coord_cartesian(xlim = c(-3,5.55), ylim = c(0, 0.7)) +
  labs(title = "Distribuição de Matemática (padronizada)",x = "Média Padronizada", y = "Densidade", col = "Legenda")
```


#Considerações finais

#Bibliografia

R for data science